【裁判字號】    94,簡上,2
【裁判日期】    950713
【裁判案由】    土地所有權移轉登記
【裁判全文】
福建連江地方法院民事判決               94年度簡上字第2號
上  訴  人  己○○
訴訟代理人  庚○○
            陳佩君
訴訟代理人  蔡明和律師
複代理人    辛○○
被上訴人    戊○○
訴訟代理人  丁○○
上列當事人間請求土地所有權登記事件，上訴人對於本院簡易庭
於中華民國94年6月21日93年簡字第11號第一審判決提起上訴，
本院於95年6月29日辯論終結，判決如下如下：
      主    文
上訴駁回。
第二審訴訟費用由上訴人負擔。
    事實及理由
壹、訴之變更部分：
  一、按訴之變更或追加，非經他造同意，不得為之。但第255
      條第1項第2款至第6款情形，不在此限，民事訴訟法第446
      條第1項定有明文。而同法第255條第1項第2款則指請求之
      基礎事實同一者而言。次按所謂請求之基礎事實同一，係
      指變更或追加之訴與原訴之主要爭點有其共同性，各請求
      所主張之利益在社會生活上可認係屬同一或關連之紛爭，
      而就原請求之訴訟及證據資料，於繼續審理時，在相當程
      度範圍內具有同一性或一體性，得期待於後請求之審理予
      以利用，俾先後兩請求得在同一程序中一併解決，避免重
      複審理者，自屬之（最高法院90年度台抗字第287號裁定
      要旨參照）。
  二、經查上訴人上訴時，其訴之聲明係：（一）原判決廢棄。
      （二）被上訴人戊○○應將其名義所有坐落連江縣南竿鄉
      ○○段226地號12.84平方公尺、1199地號636.18平方公尺
      二筆土地共計649.02平方公尺之土地所有權移轉登記為己
      ○○所有。（三）第1、2審訴訟費用由被上訴人負擔。嗣
      於95年6月1日提出之言詞辯論意旨狀將上開訴之聲明變更
      為：（一）原判決廢棄。（二）被上訴人應將坐落連江縣
      南竿鄉○○段226地號12.84平方公尺、1199地號636.18平
      方公尺二筆土地共計649.02平方公尺土地（下稱系爭土地
      ）所有權登記塗消。（三）確認上訴人對系爭土地之所有
      權登記請求權存在。（四）第1、2審訴訟費用由被上訴人
      負擔。
  三、上述聲明確有變更，然上訴人均係基於其為系爭土地之占
      有人，依時效取得所有權而來，主要爭點有其共同性，所
      主張之利益在社會生活上可認係屬同一或關連之紛爭，而
      就原請求之訴訟及證據資料，於繼續審理時，在相當程度
      範圍內具有同一性或一體性，揆諸首揭說明，其訴之變更
      應予准許，合先敘明。
貳、上訴人其聲明已如前述，而其陳述除與原判決記載相同者，
    茲引用之外，補稱：
  一、原審判決認定上訴人養羊範圍內之土地「有一部份」屬向
      連江縣政府租用之已徵收土地，因「無從分辨該已徵收土
      地之範圍」，故認原告無法舉證證明就其他部分土地係以
      所有之意思占有云云。惟按「一物僅成立一占有關係」亦
      即：一物，僅能有一個占有關係！今該土地，既「已證明
      」係由「上訴人占有養羊」，則斷不可能另由被上訴人同
      時占有！亦即同一物體，既係由上訴人占有，則被上訴人
      如何「在同一處同時占有」？換言之，系爭土地，被上訴
      人從未占有！「占有人於占有物上，行使之權利，推定其
      適法有此權利。」民法第943條、第944條第1項定有明文
      。
      而系爭土地係由上訴人占有之事實有上訴人所提土地四鄰
      證明書、連江縣政府營造執照為證，並經證人甲○○、壬
      ○○到庭證述無訛（詳鈞院民國95年4月26日言詞辯論筆
      錄）且為被上訴人所不爭執，依上開之法律規定既已推定
      上訴人為以所有之意思善意、和平及公然占有，上訴人自
      無再舉證之必要。
  二、按「以所有之意思，10年間和平繼續占有他人未登記之不
      動產，而其占有之始為善意並無過失者，得請求登記為所
      有權人。」民法第770條定有明文。依上訴人與連江縣政
      府所定契約書第4條約定，養羊場範圍之土地僅連江縣政
      府徵收之民地200平方公尺及淺井一口屬連江縣政府所有
      ，其他土地則非連江縣政府所有，且亦無人主張所有權，
      故上訴人於占有之始即係基於所有之意思善意、公然且和
      平之占有，占有期間已超過10年，依民法第770條之規定
      已可請求登記為所有權人。
  三、被上訴人雖主張系爭土地為其祖產，後被連江縣政府出租
      上訴人云云，惟查：
      （一）系爭土地既向來為上訴人所占有，被上訴人從未占
            有系爭土地，如何證明該土地為其所有？被上訴人
            雖於原審提出由訴外人丙○○、乙○○出具之土地
            四鄰證明書用以證明其被繼承人曹天金自39年起至
            90年止均占有系爭土地云云--然「一物僅能成立一
            占有關係」！系爭土地既向來均由上訴人占有養羊
            ，曹天金如何能占有系爭土地？顯見該土地四鄰證
            明書所載與事實不符，難以採信！再者，該證明書
            之「形式上是否真正？」「內容是否真正？」「為
            何與縣政府之文件資料不符？」---均需證明人曹
            典官「親自出庭應訊作證」，該證明書始能成為本
            案判決之證據！
      （二）上訴人早在83年間即已申請測量土地辦理總登記事
            宜，此有福建省連江縣地政事務所92年12月8日連
            地所字第0920003039號函可憑！嗣後係因與鄰地重
            疊產生界址糾紛，才有後來調處之問題。原審判決
            竟以上訴人於被上訴人提出土地登記申請，經連江
            縣地政事務所依法辦理公告，而未於法定期間內提
            出異議，且事後亦未參加調處為由，認依土地法第
            60條之規定，上訴人已喪失占有權利云云。查上訴
            人既已提出登記為所有權人之申請，且地政事務所
            亦通知調處，足證對公告事項已有異議，依土地法
            第60條之規定，自無喪失占有權利可言。
 四、原審判決另以上訴人自承於90年連江縣地政事務所召開協
     調會期間係居住在台北縣汐止市○○路○段623號，惟上訴
     人早在86年10月7日即已遷出上址，有戶籍謄本在卷可證，
     並有臺北縣汐止市橋東里辦公處出具之證明書1紙可證，且
     在90年間該址房屋因馬路拓寬而拆除，亦有當時之剪報資
     料1份可憑，上開房屋既已拆除，則上訴人如何居住？
 五、依土地法第59條第2項規定：「因前項異議而生土地權利爭
     執時，應由該管直轄市或縣（市）地政機關予以調處，不
     服調處者，應於接到調處通知後十五日內，向司法機關訴
     請處理，逾期不起訴者，依原調處結果辦理之。」，連江
     縣地政事務所不但未「合法通知」送達上訴人參加調處，
     且於作成調處結論後，亦未將調處結果通知送達上訴人，
     即逕將系爭土地登記為被上訴人所有，已經顯然違法。
 六、按「占有人，其占有被妨害者，得請求除去其妨害。」民
     法第962條中段定有明文。系爭土地既係上訴人善意占有，
     且已超過不動產取得時效10年之期間，本應登記為上訴人
     所有，茲被上訴人從未占有系爭土地，無任何權利，竟登
     記取得系爭土地之所有權，已不法侵害上訴人之占有，上
     訴人自得基於占有人之身分，請求被上訴人將系爭土地之
     所有權登記塗銷。
 七、再者，上訴人因不動產取得時效規定而取得系爭土地之所
     有權登記請求權，然被上訴人對此有爭執，上訴人亦得依
     民事訴訟法第247條第1項之規定，請求確認上訴人對系爭
     土地之登記請求權存在。
參、被上訴人方面聲明求為判決駁回上訴，而其陳述與原判決記
    載相同，茲引用之。
肆、本院之判斷
  一、上訴人（即原審原告）主張系爭土地由被上訴人（即原審
      被告）於90年4月取得所有權登記，系爭土地上有原告所
      建築之磚造石綿瓦房屋2棟（門牌號碼為連江縣南竿鄉四
      維村85號），俱為兩造所不爭執，並經原審履勘現場，製
      有勘驗筆錄，並委託連江縣地政事務所測量後繪製成果圖
      ，有土地複丈成果圖及土地登記謄本各一份在卷可按，此
      部分事實自堪信實。因此，本件之爭點厥於上訴人是否時
      效取得系爭土地之所有權？
  二、按金門馬祖東沙南沙地區安全及輔導條例（下稱安輔條例
      ）第14條之1時效取得之申請登記，與依民法第769、770
      條之時效取得規定，係二個不同之請求權。以下茲分述之
      ：
      （一）安輔條例第14條之1第1項規定：本條例適用地區之
            土地，於實施戰地政務期間，非因有償徵收登記為
            公有者，原土地所有人或合於民法規定時效完成取
            得請求登記所有權人或其繼承人，得於本條例修正
            施行之日起三年內，檢具有關權利證明文件，向土
            地所在地管轄地政機關申請歸還或取得所有權；其
            經審查無誤後，公告六個月，期滿無人提出異議者
            ，由該管地政機關逕為辦理土地所有權移轉登記，
            如有異議，依照土地法第59條規定處理。同條第2
            項規定：本條例適用地區之未登記土地，因軍事原
            因喪失占有者，原土地所有權人或合於民法規定時
            效完成取得請求登記所有權之人或其繼承人，得檢
            具權利證明文件或經土地四鄰證明，申請為土地所
            有權之登記。從而本條規範的客體分為二大類：非
            因有償徵收而登記為公有之土地，及因軍事原因喪
            失占有之未登記的土地，並分別適用該條第1項及
            第2項之規定。經查本件上訴人於原審時主張：其
            依安輔條例之相關規定，依法可申請登記為系爭土
            地之所有權人，然系爭土地登記為被上訴人所有，
            並非公有，已如前述；上訴人復未舉證證明系爭土
            地有何因軍事原因喪失占有，反而主張其係在該地
            占用，故其於原審援引安輔條例之規定，主張取得
            系爭土地之所有權，已嫌無據。
      （二）上訴人主張民法之取得時效為無理由。
          1.按以所有之意思，二十年間和平繼續占有他未登記
            之不動產者，依民法第769條規定，固得請求登記
            為所有人；又以所有之意思，十年間和平繼續占有
            他人未登記之不動產，而其占有之始為善意並無過
            失者，得請求登記為所有人，民法第770條定有明
            文。惟主張以所有之意思而為占有者，除必須證明
            其有占有之事實外，尚應證明其占有係本於所有之
            意思。否則，其占有縱已滿二十年期間，仍難本於
            上述取得時效之規定，請求登記為所有人（最高法
            院73年度台上字第4439號判決要旨參照）。所謂以
            所有之意思而占有，即係占有人以與所有人對於所
            有物支配相同之意思而支配不動產之占有，即自主
            占有而言（最高法院81年度台上字第285號判決要
            旨參照）。另，民法第943條規定「占有人於占有
            物上，行使之權利，推定其適法有此權利」，乃基
            於占有之本權表彰機能而生，並非具有使占有人取
            得權利之作用，該規定之旨趣在於免除占有人關於
            本權或占有取得原因之舉證責任，並非使占有人因
            而取得本權或其他權利。且係指占有人就其所行使
            之權利，推定為適法，惟究係行使何項權利而占有
            ，則非法律所推定（最高法院86年度台上字第734
            號判決要旨參照）。又，民法第944條第1項規定「
            占有人，推定其為以所有之意思，善意、和平及公
            然占有者。」上開法律上之推定，仍可由反證加以
            推翻，且此項反證僅需依據所有證據調查之結果與
            全辯論意旨，產生足以推翻該推定之心證即為已足
            。
          2.上訴人主張：其響應連江縣政府之號召，在系爭土
            地上畜養羊隻，得依民法時效取得之規定，登記為
            所有權人云云，惟本院斟酌調查證據之結果及全辯
            論意旨，依據兩造所不爭執，即上訴人與連江縣政
            府於74年所簽訂之契約書第3條及第4條約定：「養
            羊範圍內之土地所有權不屬於甲方者（即連江縣政
            府），乙方（即上訴人）應自行與地主或所有權人
            協議，甲方概不負責，若因土地所有權人主張權利
            ，致影響乙方養羊之使用者，乙方應履行第1條所
            負之義務。乙方在養羊場土地上增建建築物或地上
            物需經甲方同意」、「養羊場範圍內之土地所有權
            屬於甲方者（含甲方徵收之民地200平方公尺及淺
            井1口）在81年10月10日前，甲方同意乙方無償使
            用，81年10月10日起乙方應按當時租金價格向甲方
            承租」，連江縣政府提供予上訴人養羊範圍，除部
            分土地所有權屬於連江縣政府外，尚有非屬於連江
            縣政府所有部分。惟系爭土地究竟何部分屬於連江
            縣政府所有之範圍，因當年並無地籍號碼，且上訴
            人與連江縣政府所簽立之契約，亦未附地籍圖，此
            有連江縣政府93年12月31日連建農字第0930038323
            號函附卷可稽，因而無從確定當初連江縣政府出租
            予上訴人時之地籍概況，惟參酌上開契約書第4條
            之規定，連江縣政府與上訴人之約定，係將養羊場
            屬於連江縣政府所有之土地先無償借予上訴人使用
            ，至81年10月起再出租予上訴人。斯時既如前述無
            從分辨連江縣政府交由上訴人畜養羊隻之土地，何
            處屬連江縣政府，何處非屬於連江縣政府所有，上
            訴人於利用同一區域土地時，豈能清楚分辨就公有
            地部分係以租賃（或借用）意思而占有，系爭土地
            則以所有權之意思占有？是上開法律上之推定，已
            因前述情形而推翻，原審亦就此論敘甚詳，並特別
            指明應由上訴人就系爭土地，係以與所有人對於所
            有物支配相同之意思而支配不動產之占有（即自主
            占有）部分舉證證明。上訴人徒以其受民法第943
            、944條之推定，堅認其無再舉證之必要，參酌前
            揭說明，尚難謂合。
          3.上訴人復主張其依民法第770條之規定，以所有之
            意思，10年間和平繼續占有他人為登記之不動產，
            而其占有之始為善意並無過失者，得請求登記為所
            有人。然按所謂善意占有，乃指占有人自信（包括
            誤信）有權利占有而言；所謂無過失，則指就善意
            占有，雖已加以相當注意，仍不知其無權利或仍不
            懷疑其無權利之事實。雖占有人依民法第944條第1
            項規定，推定其為以所有之意思，善意、和平及公
            然占有，惟對無過失之事實，法律本未設推定之規
            定，自應由主張善意並無過失之人負舉證之責。上
            訴人雖主張其應適用10年之時效期間，然並未舉證
            證明其本身究有何無過失情事，更何況仍如前述，
            本院審酌上訴人與連江縣政府訂立之契約第3條即
            約定：「養羊範圍內之土地所有權不屬於甲方者（
            即連江縣政府），乙方（即上訴人）應自行與地主
            或所有權人協議，甲方概不負責，若因土地所有權
            人主張權利，致影響乙方養羊之使用者，乙方應履
            行第1條所負之義務。乙方在養羊場土地上增建建
            築物或地上物需經甲方同意」，當時既對於非屬連
            江縣政府所有之土地約定需由上訴人自行與地主或
            所有權人協議，上訴人顯然並非自信或誤信其對系
            爭土地有權占有，亦無加以相當注意，仍不知其無
            權利或仍不懷疑其無權利等情事，其占有之始非屬
            善意並無過失乙節堪以認定，是其主張應適用善意
            占有狀態之推定，而以10年之時效取得系爭土地所
            有權，亦難認有理由。
  三、按占有人於時效完成後，在未經登記為所有權人以前，原
      所有人如已登記完畢，占有人即不能對之主張取得時效（
      與民法第770條以占有他人未經登記之不動產為要件者不
      合），亦不得請求塗銷原所有人之所有權登記（最高法院
      80年度台上字第2171號判決要旨參照）。經查縱然認為本
      件上訴人時效取得系爭土地之所有權，然其既尚未登記為
      所有權人，且被上訴人已為所有權登記完畢，此有土地登
      記簿謄本存卷可按，揆諸上開說明，上訴人即不能對之主
      張取得時效，亦不得能請求塗銷他人之所有權登記。
  四、符合時效取得之要件者，性質上係由一方單獨聲請地政機
      關為所有權之登記，並無所謂登記義務人之存在，亦無從
      以原所有人為被告，訴由法院逕行判決予以准許，此就所
      有權取得時效之第一要件須以所有之意思，於他人為登記
      之不動產上而占有，暨依土地法第五十四條規定旨趣參互
      推之，實至明瞭（最高法院68年台上字第1584號判例要旨
      參照）。因此，上訴人於原審時起即以被上訴人為被告，
      請求本院判決塗銷被上訴人之所有權登記，並確認上訴人
      對系爭土地之所有權登記請求權存在，於法亦有未合。
  五、本件待證事實已明，上訴人聲請傳訊證人曹典光、乙○○
      、吳軾子等人均無必要。本件原審為上訴人敗訴之判決，
      理由雖有部分不同（因上訴人為訴之變更，已如前述），
      然結論並無二致。上訴意旨指摘原判決不當，求予廢棄改
      判，為無理由，應予駁回。
  六、兩造其餘攻擊或防禦方法，皆與本件判決結果不生影響，
      不予一一論述，附此敘明。
伍、據上論結：本件上訴為無理由，依民事訴訟法第436條之1第
    3 項、第449條第1項、第78條，判決如主文。
中    華    民    國    95    年    7     月    13    日
                              審判長法    官 邱志平
                                    法    官 陳世旻
                                    法    官 張兆光
正本係照原本作成
中    華    民    國    95    年    7     月    13    日
                                    書記官  黃家宏


司法院資訊處製作；財團法人民間司法改革基金會備份。
